【裁判字號】    97,訴,1144
【裁判日期】    980811
【裁判案由】    偽造文書等
【裁判全文】
臺灣雲林地方法院刑事判決              97年度訴字第1144號
公  訴  人  臺灣雲林地方法院檢察署檢察官
被      告  甲○○
            庚○○
上列被告因偽造文書等案件，經檢察官提起公訴（97年度偵字第
5156號），本院判決如下：
    主  文
甲○○共同為他人處理事務，意圖為自己及第三人不法之利益，
，而為違背其任務之行為，致生損害於本人之財產，處拘役伍拾
日，如易科罰金，以新臺幣壹仟元折算壹日。
庚○○為他人處理事務，意圖為自己及第三人不法之利益，而為
違背其任務之行為，致生損害於本人之財產，處拘役拾日，如
易科罰金，以新臺幣壹仟元折算壹日。
    事  實
一、甲○○、庚○○分別為址設雲林縣斗六市○○路60號新興宮
    之第13屆管理委員會副主任委員、監事兼代理常務監事。新
    興宮管理委員會依新興宮組織章程，有受託執行信徒大會之
    決議事項及召集信徒大會、新興宮財產或基金之管理事項、
    擬定新興宮工作計畫、編製歲入出預決算、議決其他有關新
    興宮應興革事項之職權及任務。新興宮監事依新興宮組織章
    程，有受託監督管理委員會執行信徒大會之決議事項、查察
    管理委員會處理日常會務事項、稽核管理委員會日常財務收
    支事項、其他有關監察事項之職權及任務。新興宮於民國96
    年11月11日下午2 時起，在該宮廟埕前舉行第13屆第1 次信
    徒大會，由新興宮管理委員會主任委員己○○（經檢察官為
    緩起訴處分）擔任主席，甲○○任司儀並襄助主席主持會議
    ，該宮管理委員會委員丙○○（經檢察官為緩起訴處分）則
    依甲○○之指示擔任會議紀錄，而有負責製作會議紀錄之附
    隨業務。另庚○○亦出席信徒大會。該次信徒大會進行中，
    信徒戊○○並未提案往後新興宮管理委員會自強活動之費用
    由編列在金香款的預算內支出及經議決通過。甲○○、庚○○、丙○○均明知此情，甲○○竟於信徒大會結束後基於登
    載不實會議紀錄及背信之犯意，於不具犯意之新興宮會計乙○○詢問丙○○是否依丙○○手寫之紀錄繕打會議紀錄時，
    當場指示丙○○在會議紀錄中記載上開未經戊○○提案的臨
    時動議為議決通過，丙○○亦默示同意，而與甲○○基於業
    務登載不實及背信之犯意聯絡，命乙○○將會議紀錄之臨時
    動議(一)繕打為「本宮委員會自強活動費用有編列在預算內。
    提案人：戊○○先生。說明：本宮委員會自強活動費用，依
    例編列在收支預算歲出部門第一款第五項第三目〈金香款支
    出〉。議決：通過」足生損害於新興宮。丙○○復延續上開
    犯意將該次會議紀錄以簽呈之形式送請甲○○、庚○○、己○○、丙○○、詹勝彥、徐秀雄（前2 人亦經檢察官為緩起
    訴處分）等人批核。甲○○即延續上開犯意，另庚○○、己○○、丙○○、詹勝彥、徐秀雄則各自基於背信之犯意，違
    背其擔任委員及監事所應承擔，不得使新興宮之香油款在未
    經信徒大會議決通過即為預算科目外支出之任務，分別在該
    紙簽呈上核章、簽名，表示上開登載不實之臨時動議(一)議決
    通過，導致97年6 月15日新興宮義工自強活動之費用仍由新
    興宮金香款支出，致生損害於新興宮之財產。
二、案經臺灣雲林地方法院檢察署檢察官偵查後提起公訴。
    理  由
一、證據能力之認定：下列引為證據使用之各證人於本院審理時
    之證述，為被告以外之人於審判時之言詞陳述，當有證據能
    力。又被告等2 人對下列引用證據使用之各書證均同意做為
    證據使用，依刑事訴訟法159 條之5 規定，亦有證據能力。
二、本件被告甲○○、庚○○均坦承其等分別為新興宮第13屆管
    理委員會之副主任委員、監事暨代理常務監事。96年11月11
    日下午2 時起，在新興宮廟埕前舉行該宮第13屆第1 次信徒
    大會，該次信徒大會由甲○○任司儀，襄助大會主席己○○
    主持會議，丙○○任會議紀錄，而被告庚○○亦在信徒大會
    現場出席會議。且於該次會議臨時動議時，信徒戊○○並未
    提出爾後新興宮管理委員會自強活動費用依例編列在收支預
    算歲出部門第一款第五項第三目〈金香款支出〉之臨時動議
    。但事後同案被告丙○○製作並簽呈之會議紀錄竟記載：「
    臨時動議(一)為「本宮委員會自強活動費用有編列在預算內。
    提案人：戊○○先生。說明：本宮委員會自強活動費用，依
    例編列在收支預算歲出部門第一款第五項第三目〈金香款支
    出〉。議決：通過」等情。惟均矢口否認有本件被訴之犯行
    。被告甲○○辯稱：我對本次信徒大會的臨時動議議案究竟
    有無議決、決議內容為何、會議記錄如何記載等事項均沒有
    決定權，也沒有指示丙○○製作該次信徒大會會議記錄。至
    於事後在丙○○製作之會議紀錄簽呈上核章的同時有在簽呈
    上核示要發文給信徒及縣政府，意思是要請示縣政府該次信
    徒大會之決議是否適法可行，故並非基於登載不實及背信之
    犯意而為核章，又此次信徒大會後我就沒有再參加新興宮的
    自強活動，所以我沒有為自己不法所有之意圖云云。被告庚○○則辯稱：我對本次信徒大會的臨時動議議案究竟有無議
    決、決議內容為何、會議記錄如何記載等事項均沒有決定權
    ，至於事後在丙○○製作之會議紀錄簽呈上簽名只是例行性
    簽名，並未看清楚裡面記載事項為何，故並非基於背信之犯
    意而為簽名，而且此次信徒大會後我也就沒有再參加新興宮
    的自強活動，所以我沒有為自己不法所有之意圖云云。
三、經查：
  (一)被告等2 人上開坦承之事實，除據其等之供述外，並有新興
    宮管理委員會96年10月29日第13屆第10次委員監事聯席會議
    紀錄（97年度他字第114 號卷(一)第19頁）、本院勘驗新興宮
    第13屆第1 次信徒大會會議紀錄錄音光碟譯文（本院卷第85
    頁至第88頁）、新興宮第13屆第1 次信徒大會會議紀錄（97
    年度他字第114 號卷(一)第5 頁）、上開會議紀錄簽呈影本1
    份（97年度他字第114 號卷(一)第55頁）等在卷可稽。復經證
    人戊○○於本院審理時證稱：新興宮96年的信徒大會我有參
    加，該次會議主席是己○○，紀錄是管理委員會派出來的，
    名字我不知道，司儀是被告甲○○。那次會議時我有提一個
    臨時動議案，提案的意思是之前新興宮舉辦自強活動都沒有
    編列預算，並經信徒大會審查通過，就使用新興宮的金香款
    來支出，我覺得不妥，且就我所知依據新興宮組織章程規定
    ，信徒大會有審核新興宮預算、支出的權力，且需經半數決
    始能通過議案，所以我提案往後自強活動的經費要編列預算
    ，再經過信徒大會審核通過才可以動支經費。而且我在會議
    中已有說明我這個提案的意思。但是我的提案在該次信徒大
    會並沒有經過表決通過，被告甲○○就表示要請示縣政府。
    後來我有收到該次信徒大會經電腦打字後的會議紀錄，我發
    現該紀錄內臨時動議(一)的紀錄與我的提案內容不符合，因為
    我的提案根本不是「本宮委員會自強活動費用，依例編列在
    收支預算歲出部門第一款第五項第三目〈金香款支出〉，而
    且該臨時動議紀錄說明欄所載之內容與我在會議中所做的說
    明也不符等語（本院卷第121 頁至第126 頁），故該等事實
    已堪認定。
  (二)被告甲○○、庚○○既分別為新興宮第13 屆管理委員會之
    副主任委員、監事暨代理常務監事，依新興宮組織章程（97
    年度他字第114 號卷(一)第28頁至第32頁），被告甲○○當有
    受託執行信徒大會之決議事項及召集信徒大會、為新興宮財
    產或基金之管理事項、擬定新興宮工作計畫、編製歲入出預
    決算、議決其他有關新興宮應興革事項之職權及任務；被告
    庚○○則有受託監督管理委員會執行信徒大會之決議事項、
    查察管理委員會處理日常會務事項、稽核管理委員會日常財
    務收支事項、其他有關監察事項之職權及任務等情，亦即被
    告等2 人均係為新興宮處理事務之人，有依其等之職責善盡
    任務之義務亦足以認定。並非如被告等2 人所辯其等對新興
    宮信徒大會的臨時動議議案沒有裁示議決、決定議決內容及
    會議記錄如何記載等事項之決定權（上開事項的決定權本屬
    信徒大會所有），即可為違背其等執行、監督任務之行為。
  (三)證人乙○○於本院審理時證稱：我是新興宮的會計、幹事，
    據我所知新興宮在舉辦信徒大會前要先編列預算書提交信徒
    大會，但是在97年以前所編列的預算書並沒有編列自強活動
    費用，對金香款此一預算項目也沒有編列更細的細項支出，
    所以從預算書中信徒看不出來自強活動的費用係由金香款支
    出。96年11月11日所舉辦的新興宮第13屆第1 次信徒大會我
    有參加，但是我在會場準備帳目的問題，很忙碌，所以只知
    道會議中他們對自強活動經費支出的臨時動議(一)討論很久，
    該次會議紀錄是由丙○○在會場先記錄再交給我繕打，繕打
    過程我對臨時動議(一)的紀錄要如何繕打有疑問，於是我就問
    丙○○要如何記載，可是丙○○沒有回答我，是甲○○副主
    委當時在旁邊跟我說就寫通過，我還再問被告甲○○是否要
    寫通過，他說就記載通過沒有關係，而丙○○在場對被告甲○○的指示也沒有異議。嗣後丙○○在會議紀錄的簽呈上簽
    名後我有將該次會議記錄附在簽呈下面，交給總務組長、財
    務組長、常務監事庚○○、副主任委員甲○○等人核章完畢
    等語（本院卷第130 頁至第135 頁）。而證人丙○○於本院
    審理時亦證稱：我是新興宮的管理委員會委員，96年11月11
    日新興宮第13屆第1 次信徒大會時是被告甲○○叫我當記錄
    ，我就在會場用手寫會議紀錄，事後再將紀錄原稿交乙○○
    電腦打字，之後乙○○有來問我臨時動議(一)部分究竟要如何
    繕打紀錄。後來會議紀錄的臨時動議(一)記載議決通過，與會
    議進行時之實際情況不符，乙○○有再拿繕打好的會議紀錄
    給我看，我看過以後也沒有意見等語（本院卷第181 頁至第
    184 頁），而與證人乙○○上開證述內容大致相符。另證人
    己○○於本院審理時亦證稱：新興宮第13屆第1 次信徒大會
    時是被告甲○○叫丙○○當記錄，會議中就自強活動費用是
    否可以金香款支出的臨時動議，並未有正式的決議，只是說
    要函詢主管機關應如何處理。後來我才問乙○○當時會議紀
    錄製作的情形，乙○○始向我告知她繕打會議紀錄時有詢問
    丙○○應如何繕打臨時動議(一)的提案及內容，當時是甲○○
    在旁邊指示說就寫通過就好等語（本院卷第187 頁至第189
    頁）。況被告甲○○於本院審理時亦供稱：「幹事乙○○應
    該有是有向我討論（按：會議紀錄如何繕打），我說依例編
    在收支預算歲出部門第1 款第5 項第3 目〈金香款支出〉，
    應該是可以通過，因為我們以前都花過（按：指都是用金香
    油錢支付自強活動費用）」等語（本院卷第201 頁）。足見
    證人乙○○所述非虛，故被告甲○○竟確實有於乙○○詢問
    丙○○會議紀錄如何繕打時，指示丙○○於會議紀錄中記載
    上開未經戊○○提案的臨時動議為議決通過，丙○○亦默示
    同意，命乙○○將會議紀錄之臨時動議(一)繕打為「本宮委員
    會自強活動費用有編列在預算內。提案人：戊○○先生。說
    明：本宮委員會自強活動費用，依例編列在收支預算歲出部
    門第一款第五項第三目〈金香款支出〉。議決：通過」等情
    應屬無疑。
  (四)又新興宮第13屆第1 次信徒大會，係以丙○○擔任會議記錄
    並製作會議紀錄的簽呈，除據證人乙○○、丙○○、己○○
    之上開證述外，並有會議紀錄簽呈影本1 份在卷可憑（97年
    度他字第114 號卷(一)第55頁），故證人丙○○於本件案發時
    確實係擔任新興宮的管理委員，並以製作會議紀錄為附隨業
    務，亦屬無疑。而被告甲○○、庚○○確實有在新興宮第13
    屆第1 次信徒大會的會議紀錄簽呈上核章、簽名，亦有上開
    簽呈可證。而該會議紀錄臨時動議(一)之議案究竟是否與證人
    戊○○之提議內容相符，該議案有無經過信徒大會議決等事
    項，事關日後新興宮舉辦自強活動可否以新興宮所有的金香
    款支付，而使自己及他人參加自強活動時能獲得免費出遊的
    利益，被告等2 人依其在新興宮之職權，為新興宮處理事務
    ，當應使該次會議紀錄為確實之記載，始在會議紀錄的簽呈
    上核章、簽名。詎被告甲○○竟於證人乙○○詢問證人丙○○如何繕打臨時動議(一)之紀錄時在旁指示記載議決通過，而
    丙○○亦默示同意，再製作會議紀錄簽呈，將登載內容不實
    的會議紀錄送被告甲○○、庚○○及其他人核章、簽名，應
    認被告甲○○於指示將會議紀錄的臨時動議(一)記載為議決通
    過時確實有與證人丙○○基於業務登載不實及背信之犯意聯
    絡，而被告甲○○於會議紀錄簽呈核章時亦係延續其上開犯
    意，另被告庚○○於會議紀錄簽呈簽名時亦係基於背信之犯
    意而為之。縱然被告甲○○有於簽呈上簽載「請速發文縣府
    及信徒」，亦不可批核登載不實之會議紀錄，否則更可以認
    定被告甲○○係基於上開犯意批示將該會議紀錄儘速發文給
    雲林縣政府備查及使信徒周知，而欲始該會議臨時動議(一)之
    議決成既定之事實。又被告庚○○雖辯稱其在會議紀錄簽呈
    上簽名時只是例行性簽名，並未看清楚裡面記載事項為何，
    惟證人乙○○於本院審理時已明確證述該次會議紀錄有附在
    簽呈下再送請被告等人核閱，而被告庚○○依其代理常務監
    事之職務，本應善竟監督義務後在於簽呈上簽名，對該會議
    紀錄臨時動議(一)之記載內容為登載不實，不可諉為不知，亦
    不得以前詞辯稱其無背信之犯意。
  (五)再新興宮管理委員會於96年11月11日舉辦第13屆第1 次信徒
    大會以後，尚有於97年6 月15日舉辦慰勞招待義工自強活動
    至日月潭一日旅遊1 次，參加人數共72名，總共花費為57,4
    80元，由新興宮之金香款支出。有新興宮管理委員會98年1
    月12日斗新管（13）字第87號暨所附之支出傳票、支出憑單
    、補助明細表、補助清冊等影本各1 份等（本院審理卷第59
    頁至第65頁）在卷可查。且證人己○○於本院審理時復證稱
    ：此次自強活動費用仍然由金香款支出之依據係新興宮第13
    屆第1 次信徒大會的會議紀錄等語（本院卷第192 頁）。可
    見被告等2 人縱然未於該次自強活動之支出傳票、支出憑單
    上核章，亦均未參加此次自強活動，惟被告甲○○所為登載
    不實會議紀錄，及被告甲○○、庚○○在會議紀錄簽呈上核
    章、簽名等違背任務之行為，確實已於嗣後致生損害於新興
    宮財產之結果。
三、論罪科刑
  (一)核被告甲○○與擔任會議記錄之丙○○基於業務登載不實及
    背信之犯意聯絡（丙○○有業務身份，被告甲○○與丙○○
    共同犯之，依刑法第31條第1 項前段，仍為共同正犯），共
    同指示無犯意之乙○○繕打不實的會議紀錄，所為係犯刑法
    第215 條業務登載不實罪及同法第342 條第1 項之背信罪（
    檢察官起訴援引刑法210 條偽造私文書罪論罪，業經公訴檢
    察官當庭更正起訴法條為刑法第215 條業務登載不實罪，本
    院卷第51頁背面），其以一個指示登載不實會議紀錄之行為
    觸犯上開2 罪名，為想像競合犯，應從一重之刑法第342 條
    第1 項背信罪處斷。又被告甲○○事後在不實之會議紀錄簽
    呈上簽名，讓該次登載不實的會議紀錄發文，使得日後新興
    宮自強活動費用仍由金香款支出，仍係延續之前背信犯意之
    舉動，應僅成立之一個背信罪。
  (二)核被告庚○○基於背信之犯意，在不實之會議紀錄簽呈上簽
    名，讓該次登載不實的會議紀錄發文，使得日後新興宮自強
    活動費用仍由金香款支出，所為係犯刑法第342 條第1 項之
    背信罪。
  (三)爰審酌被告等2 人於本件案發時分別擔任新興宮之副主任委
    員、代理常務監事等重要職務，竟違背其等之任務，致生新
    興宮財產之損害，又於偵查、審理時均否認犯行，未見悔意
    ，惟考量新興宮於96年11月11日前對自強活動費用可否以金
    香油錢支出並未編列預算項目，而依往例均係以金香油錢支
    付自強活動費用，被告等在信徒提出不同意見之臨時動議時
    ，雖應正視提案內容，不應為登載不實會議紀錄及背信之行
    為，但其等應係受制度不周延的往例影響，又因法紀觀念不
    足，而觸犯刑章，犯罪動機無非係欲使為新興宮處理事務之
    相關人員、義工等能獲得免費旅遊之利益，及其等智識程度
    、家庭狀況等一切情狀，分別量處如主文所示之刑，並均諭
    知易科罰金之折算標準。
四、至於起訴書原載：「信徒戊○○並未提出臨時動議，認為『
    95年度』及爾後新興宮管理委員會之自強活動不應（再）以
    香油錢支付，…」業經公訴人當庭更正為：「戊○○並未提
    案『往後』委員會自強活動之費用由金油錢支出並通過」（
    本院卷第52頁反面），故本件審理被告等背信行為及致生損
    害之範圍為96年11月11日新興宮第13屆第1 次信徒大會以後
    之事實。況原起訴意旨縱然認為於該日前動用新興宮金香款
    支付自強活動費用，亦屬該次信徒大會不實會議紀錄所追認
    之範圍，而為本件犯罪之一部，惟證人戊○○於本院審理時
    明確證稱其提出臨時動議的目的在於監督「以後」之自強活
    動費用如何支出（本院卷第124 頁），卷內又無其他證據可
    以證明被告等之背信行為包括以登載不實之會議紀錄追認新
    興宮95年度之自強活動是否得以金香款支出，故該部分事實
    亦屬無法證明，亦應由本院不另為無罪之諭知。
據上論斷，應依刑事訴訟法第299 條第1 項前段，刑法第28條、
第31條第1 項、第215 條、第342 條第1 項、第55條、第41條第
1 項前段，刑法施行法第1 條之1 第1 項、第2 項前段，判決如
主文。
本案經檢察官丁○○到庭執行職務。
中    華    民    國    98    年    8     月    11    日
            刑事第二庭    審判長法  官  陳定國
                                法  官  許佩如
                                法  官  楊昱辰
以上正本證明與原本無異。
如不服本判決應於收受判決後10日內向本院提出上訴書狀，並應
敘述具體理由；其未敘述上訴理由者，應於上訴期間屆滿後20日
內向本院補提理由書（均須按他造當事人之人數附繕本）。「切
勿逕送上級法院」。
                                書記官  林惠鳳
中    華    民    國    98    年    8     月    11    日
附錄法條：
中華民國刑法第342條第1項
為他人處理事務，意圖為自己或第三人不法之利益，或損害本人
之利益，而為違背其任務之行為，致生損害於本人之財產或其他
利益者，處五年以下有期徒刑、拘役或科或併科一千元以下罰金
。
中華民國刑法第215條
從事業務之人，明知為不實之事項，而登載於其業務上作成之文
書，足以生損害於公眾或他人者，處三年以下有期徒刑、拘役或
五百元以下罰金。


司法院資訊處製作；財團法人民間司法改革基金會備份。
